【裁判字號】    90,台上,1206
【裁判日期】    900712
【裁判案由】    清償借款
【裁判全文】
最高法院民事判決                                九十年度台上字第一二○六號
    上  訴  人  誠泰商業銀行股份有限公司
    法定代理人  林誠一
    被 上訴 人  力豐營造股份有限公司
    法定代理人  廖宜勇
右當事人間請求清償借款事件，上訴人對於中華民國八十八年十二月二十一日台灣高
等法院台中分院第二審判決（八十七年度上字第七五四號）提起上訴，本院判決如左
：
    主  文
原判決廢棄，發回台灣高等法院台中分院。
    理  由
本件上訴人主張：被上訴人於民國八十年間承攬訴外人福而廣建設事業股份有限公司
（以下簡稱福而廣公司）之「南投學府」新建工程（下稱系爭工程），因福而廣公司
週轉困難，而於八十四年十二月十二日將該工程讓與被上訴人，嗣被上訴人向台中市
第八信用合作社請求融資，於八十五年十一月三十日書立承諾書（下稱系爭承諾書）
表明將負責接洽南投合作金庫貸款，償還包括原福而廣公司以黃敏郎、雷志存、陳敏
峰由廖宜勇保證貸放部分及本次融資或將來融資部分之貸款。原福而廣公司及被上訴
人欠台中市第八信用合作社全部之貸款計新台幣（下同）九千三百萬元，詎被上訴人
僅償還部分本金、利息、違約金五千七百萬元，尚欠本金三千九百六十萬元及利息、
違約金，竟拒不依承諾書之約定給付，因台中市第八信用合作社將其營業及財產讓與
伊，由伊承受其債權，爰依承諾書約定，求為命被上訴人給付二百十萬元及法定遲延
利息之判決。
被上訴人則以：伊僅承諾代償由伊公司負責人廖宜勇簽名保證部分，即其中三紙本票
金額計七百九十二萬元及二紙支票金額四百四十萬元及八百八十萬元，共計二千一百
十二萬元，而原福而廣公司或黃敏郎等三人之九千三百萬元債務伊未承諾代償。嗣伊
於八十六年八月間聯合承購戶出面與台中市第八信用合作社洽商，請求由伊於清償五
千七百萬元後即對伊放棄追償。台中市第八信用合作社同意伊之請求，而由伊清償五
千七百萬元後立「抵押權拋棄證書」，供伊辦理塗銷九千六百萬元之抵押權，併退回
伊前交付之支票憑證，於和解完成後彼此間之債權債務應已全部消滅，上訴人不得再
執承諾書要求伊清償福而廣公司或黃敏郎等三人所欠之任何借款等語，資為抗辯。
原審將第一審所為上訴人勝訴之判決廢棄，改判駁回其訴，無非以：上訴人主張之事
實已據提出工程合約書、不動產買賣契約、承諾書、借據、本票、約定書影本為證。
被上訴人對上開文書之真正固不爭執，惟以前詞置辯。按解釋意思表示，應探求當事
人之真意，不得拘泥於所用之辭句，民法第九十八條定有明文。查系爭承諾書第二條
後段載明：「本公司……將……償還貴社貸款（包括原福而廣建設事業股份有限公司
以黃敏郎、雷志存、陳敏峰由廖宜勇保證貸放部份及本次融資本公司或將來融資本公
司部份）」，可證被上訴人向台中市第八信用合作社承諾應負責代償之債務有三項即
(1)原福而廣公司以黃敏郎、雷志存、陳敏峰名義為借款人，由廖宜勇保證之貸款。(2)
被上訴人立系爭承諾書（八十五年十一月三十日）而向台中市第八信用合作社融資之
借款。(3)立系爭承諾書後，將來另向台中市第八信用合作社融資之借款。據證人楊雅
柔結證稱：「（被上訴人出具承諾書給台中市第八信用合作社時）我有在場，承諾書
第二項的意思是力豐（公司）有開出的票，由力豐（公司）負責，當時誠泰（指台中
市第八信用合作社）有拿三張本票（共七百九十二萬元）給力豐公司（指法定代理人
廖宜勇）簽名，當時說好黃敏郎、雷志存、陳敏峰三人開出的票上，廖宜勇有於票據
上簽名的才負責。」等語，核與證人即台中市第八信用合作社之副總經理石朝村在第
一審法院審理時證稱：廖宜勇「僅就繼續撥款部分為連帶保證」之證詞相符，故而所
謂「原福而廣公司用黃敏郎、雷志存、陳敏峰名義為借款人，由廖宜勇保證之貸款部
分」係指由黃敏郎、雷志存、陳敏峰所簽發三紙本票，因廖宜勇亦為共同發票人，此
三紙本票金額七百九十二萬元及被上訴人所簽發之四百四十萬元及八百八十萬元二紙
支票部分之貸款，被上訴人始負責代償。上訴人雖另提出黃敏郎、雷志存、陳敏峰簽
發之九張本票面額合計三千六百零八萬元及三張其出具之借據共四千九百萬元，惟該
九張本票及三張借據，廖宜勇並非共同發票人或為共同借款人，故非被上訴人承諾負
責清償之範圍。且台中市第八信用合作社於八十六年八月間已同意被上訴人之請求，
由被上訴人以五千七百萬元為清償後，即交付「抵押權拋棄證書」予被上訴人辦理塗
銷抵押權登記，而未做任何保留，並退還被上訴人前交付台灣省合作金庫南投支庫，
發票日為八十六年十月三十一日，面額分別為四百四十萬元及八百八十萬元之支票二
紙，此為上訴人所不爭執，被上訴人若尚須負責清償福而廣公司、黃敏郎、雷志存、
陳敏峰另所欠本金三千九百六十萬元及利息、違約金，台中市第八信用合作社豈有不
要求廖宜勇在上開其餘九張本票及三張借據上簽名負責，又豈肯同意塗銷原擔保土地
所設定之本金最高限額一億一千一百六十萬元扺押權及退還支票，而不要求被上訴人
立據表明之理。被上訴人所辯，應可採信。從而，被上訴人已按承諾書約定履行債務
完畢，兩造間無債權債務關係，上訴人依承諾書請求被上訴人給付二百十萬元及法定
遲延利息，為無理由，不應准許等詞，為其判斷之基礎。
按解釋契約，須探求當事人之真意，固不能拘泥於契約之文字，但契約之文字業已表
達當事人之真意，無須別事探求者，即不得反捨契約文字而更為曲解（本院十七年上
字第一一一八號判例參照）。查系爭承諾書第二條後段載明：「本公司……將……償
還貴社貸款（包括原福而廣建設事業股份有限公司以黃敏郎、雷志存、陳敏峰由廖宜
勇保證貸放部份及本次融資本公司或將來融資本公司部份）」，依此約定，被上訴人
應負責代償之債務有：(1)原福而廣公司用黃敏郎、雷志存、陳敏峰名義為借款人，由
廖宜勇保證貸放部分。(2)立系爭承諾書（八十五年十一月三十日）而融資借給被上訴
人部分。(3)將來另有融資借給被上訴人部分，為原審合法認定之事實，此承諾書之文
義並無不明。究竟以上三項被上訴人應負責代償之債務金額各若干？除黃敏郎等三人
為共同發票人、廖宜勇加入為共同發票人之三紙本票金額七百九十二萬元，及被上訴
人簽發四百四十萬元、八百八十萬元二紙支票部分屬上開第一項債務外，是否尚有其
他黃敏郎等三人為借款人由廖宜勇為保證之債務？原審未予澄清，遽為不利上訴人之
論斷，尚有未洽。且證人石朝村係證稱立系爭承諾書後，廖宜勇個人僅就被上訴人向
台中市第八信用合作社繼續貸款負連帶保證責任，似與證人楊雅柔前開「當時誠泰（
指台中八信）有拿三張本票（指前述共七百九十二萬元本票）給力豐公司（指法定代
理人廖宜勇）簽名，當時說好黃敏郎、雷志存、陳敏峰三人開出的票上，廖宜勇有於
票據上簽名的才負責」之證言，尚有未符，原審反而認為相符，據以推論被上訴人僅
承諾代償廖宜勇與黃敏郎、雷志存、陳敏峰共同簽發之三紙本票金額計七百九十二萬
元及被上訴人簽發四百四十萬元及八百八十萬元二紙支票部分之貸款，自有可議。次
查上訴人一再否認台中市第八信用合作社與被上訴人達成和解，同意被上訴人於清償
五千七百萬元後即拋棄未受償之其他債權等語，雙方曾否成立和解？倘有和解，內容
如何？依承諾書之約定，被上訴人原承擔之金額合計若干？台中市第八信用合作社拋
棄債權之金額多少？原法院未遑調查審認，逕以被上訴人清償五千七百萬元，台中市
第八信用合作社交付「抵押權拋棄證書」由被上訴人塗銷抵押權登記，並退還支票為
由，即認定被上訴人已按承諾書履行債務完畢，據為被上訴人勝訴之判決，亦嫌速斷
。上訴論旨，指摘原判決不當，求予廢棄，非無理由。
據上論結，本件上訴為有理由，依民事訴訟法第四百七十七條第一項、第四百七十八
條第一項，判決如主文。
中      華      民      國     九十     年      七      月     十二     日
                              最高法院民事第六庭
                                  審判長法官  吳  正  一
                                        法官  劉  福  來
                                        法官  鄭  玉  山
                                        法官  葉  勝  利
                                        法官  蘇  達  志
      右正本證明與原本無異
                                              書  記  官
中      華      民      國     九十     年      八      月      一      日


司法院資訊處製作；財團法人民間司法改革基金會備份。
